【裁判字號】    91,訴,722
【裁判日期】    920605
【裁判案由】    給付貨款
【裁判全文】
臺灣高雄地方法院民事判決  九十一年度訴字第七二二號
    原      告  台灣省蔗農消費合作社
    法定代理人  甲○○
    訴訟代理人  利美利  律師
    被      告  乙○○      住.
    訴訟代理人  林伯祥律師
右當事人間給付貨款事件，本院判決如左：
    主    文
原告之訴及假執行之聲請均駁回。
訴訟費用由原告負擔。
    事實及理由
一、按原告於判決確定前，得撤回訴之全部或一部，民事訴訟法第二百六十二條第一
    項定有明文，本件原告起訴時原請求被告乙○○及陳俐靜連帶給付新台幣二百二
    十萬三千一百五十九萬元之貨款，及自民國九十一年一月二十一日起至清償日止
    ，按週年利率百分之五計算之利息；惟於本院審理時撤回對被告陳俐靜之起訴，
    依前開說明，尚無不合，應予准許。
二、原告起訴主張：被告為原告烏樹林分社之協配員，協助原告推廣台灣肥料公司（
    下稱台肥公司）生產之肥料配銷以供農民施用，交易方式係由原告寄送台肥公司
    之提貨單予被告，再由被告自行提領台肥公司之肥料出售，被告則應給付提領肥
    料之貨款給原告。至民國八十四年六月間，被告已拖欠如附表一所示之肥料貨款
    共新台幣（下同）三百六十一萬九千元，原告因而停止供配肥料給被告，被告乃
    主動向原告洽商以十二期分期付款方式清償肥料貨款，其中除第一個月付三十一
    萬九千元外，其餘每月付三十萬元，惟被告自八十五年四月起卻未依約履行，尚
    欠三期共計九十萬元之分期款項。此外，被告自八十四年六月份起新提領之肥料
    ，尚欠如附表二所示之款項，共計二百零二萬一千元。上述金額共計二百九十二
    萬一千元，扣除被告陸續向原告支付貨款七十一萬七千八百四十一元外，被告目
    前尚欠原告之肥料款共二百二十萬三千一百五十九元。為此乃依買賣之法律關係
    ，訴請判命：(一)被告應給付原告二百二十萬三千一百五十九元，及自九十一年一
    月二十一日起至清償日止，按週年利率百分之五計算之利息，(二)原告願供擔保，
    請准宣告假執行。其對被告抗辯之陳述則以：原告係以改進社員生活為目的，並
    非民法第一百二十七條第八款所定之商人、製造人、手工業人，應無二年短期時
    效之適用。上述款項，原告自八十六年起，每年派員多次向被告催討，並經被告
    承認系爭債務，且自八十五年起至九十年止，被告每年均有陸續清償，可知貨款
    請求權之時效已因被告每次承認或部分清償而中斷。又原告於九十年八月二十二
    日派員向被告催討時，被告對上述債務猶仍承認可認為已拋棄時效利益，自不得
    再以時效完成拒絕給付等語。
三、被告則以：
  (一)原告以販售系爭肥料為營業，為民法第一百二十七條第八款所定之商人，其肥料
    貨款給付請求權已罹於二年之時效，且其請求權並未因被告承認而中斷，原告所
    提出據以主張被告已承認債務之錄音談話並非實在，並有斷章取義之嫌。
  (二)又原告對被告請求之貨款，依原告所提出簽回單之記載，截至八十五年二月一日
    已經載明貨款結清，足證在八十五年二月一日前被告與原告間之貨款均已結清，
    無原告所稱尚欠三期分期給付貨款共九十萬元之事實。再者，原告所提出之簽回
    單與附表一所列相較，有部份貨款已結清或溢付，則被告截至八十四年六月七日
    絕無積欠原告貨款達三百六十一萬九千元，且既無積欠此款項，則被告分期給付
    原告每月三十萬元系清償新生之貨款非舊欠（已無舊欠）。
  (三)八十五年二月一日以後之貨款，已屆滿二年之時效，原告未能指出中斷之事由，
    只主張八十五年至九十年間被告有繼續還款而主張概括承認，並未就八十五年二
    月一日以後之七筆債務指定抵充那一筆，故應為法定抵充，先抵充最先到期之債
    務，然亦只能就前二期為主張，後五期因從未清償無從發生承認之問題；且即使
    原告因部分清償而主張概括承認，則前提為兩造需對債務有觀念通知，債務人若
    無法為觀念之通知，則無承認之效力，且從原告所舉出之債務數額，兩造均對不
    出明確債款數額，故不可能發生承認之效力等語抗辯。為此求為判決原告之訴駁
    回，並陳明如受不利益判決，願供擔保免為假執行。
四、原告主張被告積欠買賣貨款計二百二十萬三千一百五十九元，被告對曾與原告有
    買賣關係部分並不爭執，惟提出清償及時效之抗辯，是以本件於此應先審酌者乃
    原告之請求權是否已罹於時效？
  (一)按商人、製造人、手工業人所供給之商品及產物之代價，因二年間不行使而消滅
    ，民法第一百二十七條第八款定有明文。而民法第一百二十七條第八款所定之商
    人、製造人、手工業人所供給之商品及產物之代價，係指商人就其所供給之商品
    及製造人，手工業人就其所供給之產物之代價而言。又非營利社團法人，並非不
    得從事任何商業行為，僅係因其從事商業行為營得之利益不分配與社員而已。再
    依合作社法第三條第一款、第三款規定，「為謀農業之發展，置辦社員生產上公
    共或各個之需要設備或社員生產品之聯合推銷」、「為謀社員消費之便利，置辦
    生產品與製造品，以供給社員之需要」均係合作社之業務，足見合作社亦得從事
    供給產品之商業行為。此觀原告所提「有限責任台灣省蔗農消費合作社章程」第
    二條、第三十三條規定「本社以置辦日常生活必需用品及蔗作農業有關物資，供
    應社員需要，以改進社員生活為目的」、「本社業務如左：一、辦理社員所需之
    日常生活用品、交通工具、電化器材等之供應。二、辦理社員所需農業器械、農
    藥、肥料、種籽、禽獸飼料等之供應」自明。再者，原告實為台灣糖業公司所成
    立之組織，並非蔗農自發所成立，此觀上述章程第四條、第五條規定，原告之業
    務區域為台灣糖業公司蔗作推廣區，社址設於台糖公司所在地，並在各糖廠及副
    產品加工廠所在地設立分社，而證人翁志郎即承辦本件業務之人亦到庭陳明，伊
    實為台糖公司員工現在退休等語自明。而台灣糖業公司本為營利法人，其成立原
    告組織，無非係以大宗向台肥公司購買肥料轉售其蔗作農民謀利，其為商業行為
    甚明。茲從事商業行為者即為商人，合作社出售予肥料予他人，該他人縱為社員
    ，仍不足以否定其商業性，本件原告請求其供給肥料予被告之代價，並非以肥料
    為標的之債，該肥料款之請求權，應有民法第一百二十七條第八款短期時效之適
    用。
  (二)本件原告主張被告為其協配員，為被告所否認，辯以兩造僅為單純之買賣關係。
    原告雖提出「有限責任台灣省蔗農消費合作社設置協配員簡則」為證，惟依該簡
    則第一條之規定，所稱協配員之工作，係協助原告合作社辦理供配社員台糖副產
    及農藥肥料；再依其附件所示，擔任原告合作社之協配員須填具「聘用申請書」
    及「保證書」，並發給「聘書」（存根留底）。然原告始終不能提出證明被告為
    其協配員之任何文書，實難採信。惟不論被告是否為原告組織內之協配員，仍可
    知被告向原告購買肥料目的並非出於自用，而係轉售甚明。則被告並非最終消費
    者，其係出於轉售圖利之目的向原告購入肥料，其與原告間之買賣關係，當然係
    商業行為，應適用民法第一百二十七條第八款短期時效之規定，要無疑義。
  (三)再按民法第一百二十九條第一項第二款所謂之承認，為認識他方請求權存在之觀
    念表示，僅因債務人一方行為而成立，此與民法第一百四十四條第二項後段所謂
    之承認，須以契約為之者，性質迥不相同。又債務人於時效完成後所為之承認，
    固無中斷時效之可言，然既明知時效完成之事實而仍為承認行為，自屬拋棄時效
    利益之默示意思表示，且時效完成之利益，一經拋棄，即恢復時效完成前狀態，
    債務人顯不得再以時效業經完成拒絕給付（最高法院五十年台上字第二八六八號
    判例參照）。
  (四)查原告主張被告所積欠之上開二百二十萬三千一百五十九元之貨款，依其所提之
    附表一、附表二所示，係陸續發生不同貨款債權之總合，其最後一筆貨款之發生
    時間為八十五年四月二日，參以原告已陳明其每次出貨均給被告二十五日之付款
    期間，則依上開民法規定，該最後一筆貨款請求權至遲八十七年四月二十七日止
    ，因二年間不行使而消滅（其餘各筆貨款請求權更早於此）。原告雖主張伊自八
    十六年起即派員向被告催討，並得被告之承認，時效已經中斷，惟此為被告否認
    ，其即應舉證以實其說。證人翁志郎即承辦人雖到庭證稱：伊曾至被告家中催討
    好幾十次，被告每次均有承認債務云云。惟翁志郎既曾承辦本件貨款業務，若本
    件貨款因怠於催討而無法收回，其顯有執行業務不力之疏失，自難期其為公正之
    證述。況且翁志郎就其催討並得被告承認之具體時間、細節，並無法說明，僅概
    稱催討幾十次，不論此根本無從計算其中斷時效及時效重行起算之時間，且被告
    既屢經催討均未能全部清償，顯見被告始終未能實現其清償計劃，何以未見原告
    於當時即依法律程序處理，任由延滯多年，顯與常情不合，自不能以此為原告有
    利之認定。
  (五)又原告主張被告截至九十年五月二十六日止曾陸續清償部分貨款，亦屬承認之行
    為。惟所謂承認係應以認識其請求權存在為前提，一部清償之行為仍必需對全部
    債務之金額若干亦有認識，始生對全部債權承認之效力。惟本件原告對被告為上
    開清償行為時，是否對全部債務金額均不爭執，並未舉證證明，則本件被告既已
    否認如上，自不得僅以該清償貨款之行為謂係「一部清償」，而認被告對「全部
    債務」有承認之意。且縱認此清償行為係債務之承認，惟觀諸原告九十一年五月
    八日準備書狀所製作之附表所示，其主張被告此陸續清償部分貨款之行為，係自
    八十八年九月十八日起至九十年五月二日止以支票兌付，而該二年之時效期間既
    早於八十七年四月二十七日已經完成，依上開判例意旨，時效完成後之承認，亦
    不生中斷時效之效力。
  (六)至於原告雖提出九十年八月二十二日被告妻子陳俐靜談話之錄音帶及其譯文為證
    ，主張被告已為債務承認及拋棄時效利益之行為。惟據原告所提錄音帶譯文所示
    ，被告並未有積極承認積欠原告債務若干之表示，實無從推知被告承認之債務多
    寡。縱認被告妻子陳俐靜確有承認債務之行為，被告是否曾授權其為承認債務之
    表示，亦屬不明。而本件原告主張貨款請求權之時效期間，早於八十七年四月二
    十七日即已完成，已如上述，原告已不得以被告妻子於九十年八月二十二日之談
    話，主張有中斷時效之效力。再者，拋棄時效利益之默示意思表示，係指明知時
    效完成之事實而仍為承認行為而言，此觀諸上述判例意旨自明。就原告所提之上
    述錄音譯文中，無一提及本件時效已經完成之事實，原告主張被告有明知時效完
    成仍為承認之拋棄時效利益之行為，顯屬牽強，不足採信。
五、綜上所陳，本件原告買賣肥料貨款請求權時效期間，應為二年，其最後一筆貨款
    請求權至遲應於八十七年四月二十七日時效完成，原告既不能舉證證明其已於該
    時效時間內有中斷時效之行為，被告並已提出時效之抗辯，自得拒絕給付。從而
    ，原告本於買賣契約法律關係請求被告給付貨款二百二十萬三千一百五十九元及
    法定遲延利息，即屬無據，應予駁回。其假執行之聲請亦失所附麗，併予駁回。
六、因本案事證已臻明確，兩造其餘主張陳述及所提之證據，均毋庸再予審酌，附此
    敘明。
七、結論：原告之訴為無理由，依民事訴訟法第七十八條，判決如主文。
中      華      民      國    九十二    年      六      月      五      日
                              臺灣高雄地方法院民事庭
~B法      官  蔡廣昇
右為正本係照原本作成。
如不服本判決，應於送達後廿日內，向本院提出上訴狀並表明上訴理由，如於本判決
宣示後送達前提起上訴者，應於判決送達後十日內補提上訴理由書（須附繕本）。
中      華      民      國    九十二    年      六      月      五      日
~B法院書記官  康進福
~F0;
附表一：
┌──────┬─────────┬──────────────┐
│寄單日期    │        數量（噸）│           金額             │
├──────┼─────────┼──────────────┤
│84.4.12     │         160      │    000000－000000＝337000  │
├──────┼─────────┼──────────────┤
│84.4.26     │         100      │          546000            │
├──────┼─────────┼──────────────┤
│84.5.4      │         110      │          503000            │
├──────┼─────────┼──────────────┤
│84.5.11     │          60      │          342000            │
├──────┼─────────┼──────────────┤
│84.5.17     │         170      │          649000            │
├──────┼─────────┼──────────────┤
│84.5.24     │          60      │          302000            │
├──────┼─────────┼──────────────┤
│84.5.31     │         140      │          574000            │
├──────┼─────────┼──────────────┤
│84.6.7      │          60      │          366000            │
├──────┴─────────┴──────────────┤
│                                            合計：0000000元   │
└───────────────────────────────┘
 附表二：
┌──────┬─────────┬──────────────┐
│寄單日期    │        數量（噸）│           金額             │
├──────┼─────────┼──────────────┤
│85.2.7      │         100      │          602000            │
├──────┼─────────┼──────────────┤
│85.2.14     │          60      │          23000             │
├──────┼─────────┼──────────────┤
│85.2.28     │          90      │          413000            │
├──────┼─────────┼──────────────┤
│85.3.6      │          40      │          244000            │
├──────┼─────────┼──────────────┤
│85.3.20     │          40      │          106000            │
├──────┼─────────┼──────────────┤
│85.3.27     │          60      │          294000            │
├──────┼─────────┼──────────────┤
│85.4.2      │          20      │          122000            │
├──────┴─────────┴──────────────┤
│                                            合計：0000000元   │
└───────────────────────────────┘


司法院資訊處製作；財團法人民間司法改革基金會備份。
